【裁判字號】    96,交易,562
【裁判日期】    971110
【裁判案由】    過失傷害
【裁判全文】
臺灣高雄地方法院刑事判決             96年度交易字第562號
公  訴  人  臺灣高雄地方法院檢察署檢察官
被      告  丁○○
選任辯護人  梁智豪律師
上列被告因過失傷害案件，經檢察官提起公訴（96年度偵字第49
03號），本院判決如下：
    主  文
丁○○犯過失傷害致人重傷罪，處有期徒刑陸月，如易科罰金，
以銀元佰元即新臺幣玖佰元折算壹日；減為有期徒刑參月，如
易科罰金，以銀元佰元即新臺幣玖佰元折算壹日。緩刑貳年。
    事  實
一、丁○○於民國95年3 月16日上午8 時許，騎乘車牌號碼H9M-
    769 號重型機車，沿高雄縣岡山鎮○○路由北往南方向行行
    駛慢車道，於接近友情路與下庄路口，欲超越同向前方由甲○○（因本件傷害致心神喪失，於97年6 月30日裁定停止審
    判）騎乘於慢車道之車牌號碼VZR-742 號輕型機車時，理應
    注意超車時，須待前行車減速靠邊或以手勢或亮右方向燈表
    示允讓後，後行車始得超越；超越時應顯示左方向燈並於前
    車左側保持半公尺以上之間隔超過，行至安全距離後，再顯
    示右方向燈駛入原行路線，且駕駛人應注意車前狀況，並隨
    時採取必要之安全措施，而依當時天候晴、路況佳，且丁○○具高中肄業之學識，並無不能注意之情，詎丁○○竟以每
    小時50至60公里超越速限之速度，未待前行甲○○騎乘之機
    車減速靠邊或以手勢或以右方向燈表示允讓，且未與前車保
    持適當併行間隔距離，復未注意車前狀況，即將騎乘之機車
    變換至快車道，並貿然由甲○○所騎乘機車之左側超車，適
    甲○○欲變換至內側車道準備左轉，所騎乘之機車因而偏向
    左側行駛，其本亦應注意變換車道時，應讓直行車先行，並
    注意安全距離，而依上開天氣、路況，及甲○○取得重型機
    車30餘年之經歷，並無不能注意之情事，甲○○竟未禮讓直
    行丁○○騎乘之機車先行，且未保持與左側直行機車之安全
    間隔，而貿然將所騎乘之機車往左偏向快車道，致2 機車相
    互擦撞失去平衡均滑倒在地，甲○○因而受有頭部外傷併顱
    內出血，於送醫治療後，仍呈心神喪失，無法行動植物人狀
    態之重傷害。
二、案經代行告訴人丙○○及告訴人乙○○訴請臺灣高雄地方法
    院檢察署檢察官偵查起訴。
    理  由
一、證據能力之判斷：
    按被告以外之人於審判外之言詞或書面陳述，除法律有規定
    者外，依刑事訴訟法第159 條第1 項之規定，雖不得作為證
    據，但依同法第159 條之5 規定，經當事人於審判程序同意
    作為證據，法院審酌該言詞陳述或書面陳述作成時之情況，
    認為適當者，仍得作為證據，且如當事人、代理人或辯護人
    於法院調查證據時，知有上開不得為證據之情形，而未於言
    詞辯論終結前聲明異議者，視為有前項之同意。而本件關於
    證人乙○○於警詢、偵查中之陳述，被告未於本院審理過程
    中聲明異議，本院審酌上開陳述作成時之情況均屬正常，且
    與本案相關之待證事實具有關連性，因認上開證據均具有證
    據能力。
二、訊據被告丁○○對於上開犯罪事實坦承不諱，而陳稱略以：
    於上開時地，伊與被害人甲○○同向，沿高雄縣岡山鎮○○
    路由北往南方向行駛，伊原騎乘於被害人後方，2 人均騎乘
    在慢車道上，被害人原騎乘在慢車道外側，當時伊準備超越
    被害人所騎乘之機車，惟接近友情路與下庄路口時，被害人
    欲左轉，車行方向突然偏左，伊雖為閃避而往左靠，被害人
    左側車頭仍擦撞伊前方車頭，2 人因而摔倒，當時伊速度
    50至60公里超速等語。經查：
  (一)按行車速度，依速限標誌或標線之規定，無速限標誌或標線
    者，行車時速不得超過50公里，但在未劃設車道線、行車分
    向線或分向限制線之道路，或設有快慢車道分隔線之慢車道
    ，時速不得超過40公里；汽車超車時，需前行車減速靠邊或
    以手勢或亮右方向燈表示允讓後，後行車始得超越，超越時
    應顯示左方向燈並於前車左側保持半公尺以上之間隔超過，
    行至安全距離後，再顯示右方向燈駛入原行路線道路；汽車
    行駛時，駕駛人應注意車前狀況及兩車併行之間隔，並隨時
    採取必要之安全措施，道路交通安全規則第93條第1 項第1
    款、第101 條第1 項第5 款、第94條第3 項分別定有明文。
    又汽車變換車道時，應讓直行車先行，並注意安全距離，道
    路交通安全規則第98條第1 項第6 款亦有明文。
  (二)被害人因本件車禍受有頭部外傷併顱內出血，於送醫治療後
    ，仍成心神喪失，無法行動植物人狀態之重傷害（下稱系爭
    傷害）之事實，有診斷證明書2 份、身心障礙手冊、本院民
    事裁定各1 份附卷可稽（詳臺灣高雄地方法院檢察署95年度
    他字第3662號卷【下稱偵查卷】第45頁至第47頁、第98頁）
    ，雖因系爭傷害無法由被害人之敘述，釐清當時被告及被害
    人之騎乘方向，惟依證人即告訴人乙○○證稱略以：被害人
    在本件車禍發生當天，係由岡山騎往橋頭即由北往南方向行
    駛（詳偵查卷第38頁），且依本件之道路交通事故現場圖（
    詳偵查卷第54頁，誤南為北）所示，被告及被害人騎乘機車
    留下刮痕之高雄縣岡山鎮○○路，雙向各1 快車道、慢車道
    ，刮痕全數顯示於由北往南車道，且機車最終傾倒於刮痕之
    南端，則被告所稱伊與被害人當時係同向由北往南行駛，與
    事實即無不合，應堪採信。又被告與被害人當時均係騎乘機
    車，則被告所稱車禍發生前該2 人係騎乘於慢車道，亦合常
    理，同堪採信。
  (三)另依道路交通事故現場圖所載，被告機車傾倒前，在地面所
    留之刮地痕，由北往南約有26.4公尺（7.7 ＋7 ＋11.7＝
    26.4 ） ，雖未記載被害人機車傾倒前，在地面所留刮痕之
    南北相距長度，但由相關記載之位置及長度比例可知，被告
    機車所留之刮痕遠較被害人機車所留刮地痕為長，顯見被告
    當時騎乘速度確可能高於被害人，則被告所稱當時準備超越
    被害人所騎乘之機車，亦非無本，堪予採信。
  (四)本件車禍發生前，被告及被害人既係各別騎乘機車行駛於高
    雄縣岡山鎮○○路由北往南方向之慢車道，被告在後欲超越
    被害人所騎乘機車，而被告機車受損部位在左側車身、右側
    車身、車頭，被害人機車受損部位在左側車身、車頭，此有
    道路交通事故調查報告表(二)及機車相片附卷可稽（詳偵查卷
    第78頁、第11頁至第27頁），佐以被告機車刮地痕起點在被
    害人機車刮地痕起處左前方，刮地痕均在被害人機車刮地痕
    左方，足見本件車禍發生時，被告係欲從被害人左側即道路
    內側超車，因而機車右側車身與被害人機車左側車身發生碰
    撞（被告左側機車受損應係傾倒所致）。另依道路交通事故
    現場圖所載，友情路由北往南之快車道寬3.5 公尺，慢車道
    寬2 公尺，路面邊線外側至路面邊緣尚有0.4 公尺，被害人
    機車之刮地痕起於快慢車道間車道線左方0.4 公尺處，即距
    快車道最右側0.4 公尺處，而機車最後傾倒處距上開車道線
    1.3 公尺，顯見被害人機車刮地起至傾倒止，向左即道路內
    側偏斜90公分，此與一般碰撞時，身處右側者通常將行車方
    向調整為靠右以防碰撞，如本為直行而最後仍傾倒，應向右
    前方傾倒之經驗法則不符，再參被害人機車傾倒處離友情路
    與前方下庄路路口僅2.4 公尺，被告機車刮痕起點距該路口
    僅7.7 公尺，則被告稱車禍發生當時，被害人所騎乘機車係
    由慢車道向左變換至快車道準備轉彎，即與被害人機車刮地
    痕方向及傾倒位置相符，堪信為真實，則應認被害人因準備
    左轉，向左變換至快車道，適被告騎乘機車欲超車因而發生
    碰撞，碰撞之際被害人雖下意識將行駛方向調整向右，仍因
    前準備左轉向左之角度較大，一時無法足夠向右調整，因而
    所騎乘機車仍向左前方刮地後傾倒。
  (五)本件車禍現場之行車速限為每小時50公里，而被告自承當時
    速度約50至60公里，速度太快（詳偵查卷第56頁、第81頁、
    本院卷卷(一)第40頁），顯已逾越速限，且以當時發生碰撞之
    情，被告顯未俟前行之被害人機車減速靠邊或以手勢、亮右
    方向燈表示允讓即行超車，另亦未注意車前被害人行車之狀
    況及保持超車時2 車併行之間隔，而依當時天候晴，路況佳
    之情形，有道路交通事故調查表(一)附卷可按（詳本院卷卷(一)
    第77頁），及被告高中肄業之教育程度（詳偵查卷第33頁）
    ，對上開應注意之事項並無不能注意之情形，應注意，能注
    意，而竟疏未注意，依上規定所示，自應認被告之駕駛行為
    存有過失。而被害人係因本件車禍受有系爭傷害已如前述，
    則被告過失之駕駛行為與被害人所受系爭傷害間，即有因果
    關係，被告對被害人所受之系爭傷害自應負過失責任。然本
    件車禍發生時，被害人既由慢車道向左變換至快車道準備左
    轉，其未注意被告已轉入快車道準備由左方超車，因而未禮
    讓當時左方直行之被告機車先行並注意安全距離，依上規定
    所示，對本件車禍之發生自亦有過失。至告訴人雖聲請就肇
    事原因及過失判定等送學術單位鑑定，但如上所述已可判定
    肇事原因及過失情形，爰未另送鑑定，併予敘明。
三、新舊法比較：
    被告行為後，刑法、刑法施行法分別於民國94年2 月2 日、
    95年6 月14日修正公布，並均自95年7 月1 日施行，參酌最
    高法院95年5 月23日刑事庭第8 次會議決議，應依刑法第2
    條第1 項規定，為新舊法比較：
  (一)修正前刑法第33條第5 款規定：「罰金：1 元以上。」修正
    後該款規定「罰金：新台幣1000元以上」，是比較新舊法結
    果，以舊法較有利於被告。
  (二)易科罰金之折算標準，經適用修正前刑法第41條、修正前罰
    金罰鍰提高標準條例第2 條（現已刪除）及現行法規所定貨
    幣單位折算新臺幣條例第2 條之結果，最高得以銀元300 元
    即新臺幣900 元折算1 日，依修正後刑法第41條之規定，則
    係以新臺幣1000元、2000元或3000元折算一日，比較結果，
    以舊法有利於被告。
  (三)經綜合比較結果，新法對被告並非有利，應依刑法第2 條第
    1 項前段之規定，適用行為時法即修正前之規定處斷之。
四、論罪科刑：
    核被告所為，係犯刑法第284 條第1 項後段之過失傷害致人
    重傷罪。爰審酌被告在本件車禍之過失情形，被害人本身亦
    有過失，被害人因本件車禍而成植物人，被告無前科紀錄，
    素行尚佳，有臺灣高等法院被告前案紀錄表附卷可稽（詳本
    院卷卷(一)第11頁），坦承不諱，犯後態度良好，本件車禍發
    生後，除由保險人依強制汽車責任保險契約賠付被害人家屬
    150 萬元外，另已由被告家屬賠付被害人家屬125 萬元（詳
    本院卷卷(二)第23頁、第30頁）等一切具體情狀，量處如主文
    所示之刑，並諭知易科罰金之折算標準，以資懲儆。又被告
    犯罪在96年4 月24日以前，且非中華民國96年罪犯減刑條例
    第3 條所列不予減刑之情形，應依該條例第2 條第1 項第3
    款規定，減其宣告刑，並諭知易科罰金之折算標準。另被告
    前未曾受有期徒刑以上刑之宣告，有臺灣高等法院被告前案
    紀錄表附卷可憑，其因一時疏失，觸犯本案犯行，信經此科
    刑教訓，當知所警惕，而無再犯之虞，本院認上開對被告所
    宣告之刑，以暫不執行為適當，爰依刑法第74條第1 項第1
    款規定，併予宣告緩刑2 年，以啟自新（新修正之刑法第74
    條有關緩刑要件雖有修正，然依最高法院95年5 月23日第8
    次刑事庭會議決議所示，犯罪在新法施行前，新法施行後，
    緩刑之宣告，應適用新法第74條之規定，故本案應依現行刑
    法第74條第1 項第1 款規定宣告緩刑）。
據上論斷，應依刑事訴訟法第284 條之1 、第299 條第1 項前段
，刑法第2 條第1 項但書、第284 條第1 項後段、第74條第1 項
第1 款，修正前刑法第41條第1 項前段，罰金罰鍰提高標準條例
第1 條前段、修正前罰金罰鍰提高標準條例第2 條，現行法規所
定貨幣單位折算新臺幣條例第2 條，中華民國96年罪犯減刑條例
第2 條第1 項第3 款、第7 條，判決如主文。
本案經檢察官游淑玟到庭執行職務。
中    華    民    國    97    年    11    月    10    日
                    交通法庭    法  官  鄭峻明
以上正本證明與原本無異。
如不服本判決應於收受本判決後10日內向本院提出上訴書狀，並
應敘述具體理由，如未敘述上訴理由者，應於上訴期間屆滿後20
日內補提理由書狀於本院（均須按他造當事人之人數附繕本）「
切勿逕送上級法院」。
                                書記官  顏宗貝
中    華    民    國    97    年    11    月    10    日
附錄論罪科刑法條：
刑法第284 條第1 項
因過失傷害人者，處 6 月以下有期徒刑、拘役或 5 百元以下罰金，致重傷
者，處 1 年以下有期徒刑、拘役或 5 百元以下罰金。


司法院資訊處製作；財團法人民間司法改革基金會備份。
